【裁判字號】    97,訴,652
【裁判日期】    970527
【裁判案由】    塗銷抵押權設定登記   等
【裁判全文】
臺灣高雄地方法院民事判決               97年度訴字第652號
原      告  安泰商業銀行股份有限公司
法定代理人  戊○○
訴訟代理人  丁○○
            甲○○
被      告  乙○○
                        樓
            丙○○
上列當事人間請求塗銷抵押權設定登記等事件，經本院於民國
97年5月9日言詞辯論終結，判決如下：
    主      文
確認被告間就坐落高雄市○○區○○段第二八二地號土地（權利
範圍三分之一）及其上建物即門牌號碼高雄市○○區○○路一七
五巷一弄五號房屋（建號第二五號）以高雄市政府地政處前鎮地
政事務所九六鎮專字第○三四二一○號收件，並於民國九十六年
五月三十日登記之權利價值本金最高限額新台幣壹佰伍拾萬元之
第一順位抵押權所擔保之債權不存在。
訴訟費用由被告負擔。
    事實及理由
一、本件被告未於言詞辯論期日到場，經核無民事訴訟法第386
    條所列各款之情形，爰依原告之聲請，准由其一造辯論而為
    判決。
二、本件原告起訴主張被告乙○○於民國93年12月23日向伊借款
    新台幣（下同）790,000 元，約定借款期限為至96年3 月10
    日到期，惟被告乙○○於該項借款屆期後並未如數清償，迄
    計積欠本金566,585 元及利息、違約金未償，詎被告乙○○
    為逃避上開債務之清償責任，竟於96年5 月30日將其所有坐
    落高雄市○○區○○段第282 地號土地（權利範圍1/3） 及
    其上建物即門牌號碼高雄市○○區○○路175 巷1 弄5 號房
    屋為被告丙○○設定存續期間至116 年5 月28日止，最高限
    額1,500,000 元之第一順位抵押權且經登記完畢，惟被告並
    未提出任何債權憑證以證明其間確有借貸關係，該抵押權所
    擔保之債權自不存在，且伊對被告乙○○之債權係屬無擔保
    借款而為普通債權人，被告乙○○設定上開抵押權之行為已
    使伊就前開房地變價後獲償之可能性降低，而被告乙○○別
    無其他財產，足見其確係為脫免強制執行始將所有上開不動
    產無償為被告丙○○設定本金最高限額抵押權，此無償行為
    業已害及伊所有上開借款債權之追償，為此爰先位聲明請求
    確認被告間就上開不動產所設定最高限額1,500,000 元之抵
    押權所擔保之借款債權不存在，備位則依民法第244 條規定
    ，請求判令被告間就上開不動產於96年5 月30日向高雄市前
    鎮地政事務所以該所96年鎮專字第34210 號所為之最高限額
    抵押權設定登記應予塗銷。
三、被告於最後言詞辯論期日未到場，據其等以前聲明及陳述則
    以被告乙○○於96年3 月間乃因經商週轉而向兄長即被告丙
    ○○借取1,500,000 元，並因此而將上開房地設定抵押以為
    擔保，系爭抵押權之設定自屬真實而無詐害原告債權之情事
    ，原告請求撤銷該抵押權之登記自為無據等語為辯，並聲明
    求為判決駁回原告之訴。
四、本件原告主張被告乙○○於上開時日乃向伊借款並積欠如上
    金額未償，而被告乙○○於債務屆期後乃於96年5 月30日將
    其所有系爭房地為被告丙○○設定最高限額為1,50 0,000元
    之第一順位抵押權且經登記完畢，嗣伊業於同年8 月間對系
    爭房地為假扣押之執行等情，業據其提出與所述相符之本票
    、放款當期交易明細表、土地暨建物登記第二類謄本等件為
    證，且經本院向高雄市政府地政處前鎮地政事務所調閱系爭
    房地有關上開設定抵押登記之申請資料（60-67 頁）查明無
    訛，被告於此亦不爭執而堪信原告此部分之主張為真實，惟
    被告則另以前揭情詞置辯。經查：
  (一)、被告於設定系爭抵押權之時是否存有債權債務關係：
      被告固以被告乙○○係於96年3 月間向被告丙○○借取1,
      500,000 元始為系爭抵押權之設定登記云云，惟此業為原
      告所否認，而被告除為上開答辯外並未提出任何相關之債
      權債務往來證明，所辯其等間於上開時日乃有1,500,000
      元之借款存在云云自無足採，被告於設定系爭抵押權之時
      自未存有任何債權債務關係至明。
  (二)、系爭抵押權所擔保之債權是否存在：
      按「最高限額抵押權所擔保之原債權，除本節另有規定外
      ，因下列事由之一而確定：六、抵押物因他債權人聲請強
      制執行經法院查封，而為最高限額抵押權人所知悉，或經
      執行法院通知最高限額抵押權人者。但抵押物之查封經撤
      銷時，不在此限」、「修正之民法第八百八十一條之一至
      第八百八十一條之十七之規定，除第八百八十一條之一第
      二項、第八百八十一條之四第二項、第八百八十一條之七
      之規定外，於民法物權編修正施行前設定之最高限額抵押
      權，亦適用之。」，修正民法第881-12條第1 項第6 款及
      民法物權編施行法第17條分別定有明文，另「最高限額抵
      押契約定有存續期間者，其訂約之目的顯在擔保存續期間
      內所發生之債權，亦即凡在存續期間內所發生之債權皆為
      抵押權效力所及，除債權人拋棄其權利外，自不許抵押人
      於抵押權存續期間屆滿前任意終止契約。縱令嗣後所擔保
      之債權並未發生，僅債權人不得就未發生之債權實行抵押
      權而已，非謂抵押人得於存續期間屆滿前任意終止契約而
      有請求塗銷抵押權設定登記之權利。故定有存續期間之最
      高限額抵押契約，未定有決算期者，在期間未屆滿前，須
      其擔保之債權所由生之契約已合法終止，或因其他事由而
      消滅，且無既存之債權，而將來亦確定不再發生債權，其
      原擔保之存續期間內所可發生之債權已確定不存在，依抵
      押權之從屬性，方許抵押人請求塗銷抵押權設定登記，此
      為本院八十三年台上字第一○五五號判例意旨所在」，最
      高法院92年度台上字第2340號亦著有裁判意旨可資參照。
      查被告乙○○所有之系爭房地業經原告聲請為假扣押，且
      經於96年8 月27日辦理假扣押登記完畢已如上述，而系爭
      房地在假扣押執行後，業經被告乙○○之債權人美商花旗
      銀行股份有限公司聲請為強制執行而為調卷拍賣，嗣本院
      執行處在為拍賣鑑價時，並即將上情通知抵押權人即被告
      丙○○，且經其於97年4 月9 日收受該通知乙節，此有本
      院民事執行處雄院高97司執齊字第16576 號函在卷可稽，
      並經本院調閱上開執行卷宗查明無訛，是系爭抵押房地既
      已因原告外之他債權人聲請強制執行而經本院調卷拍賣，
      且該執行情事並經通知被告丙○○知悉，則依上開規定，
      系爭定有存續期間之最高限額抵押權所擔保之原債權，自
      已因此執行事由而告確定，而被告乙○○與被告丙○○在
      96 年5月30日設定系爭最高限額抵押權之時並未存有任何
      借款之債權債務業如前述，且被告丙○○就其於設定系爭
      最高限額抵押權後迄於該擔保債權因上開事由確定時止之
      期間內，是否另有對被告乙○○發生其他債權之事實迄未
      為任何之舉證，則其於設定後迄於確定之時止自應認無任
      何既存之債權存在，且於將來亦確定已不再發生任何債權
      ，其原擔保之存續期間內所可發生之債權自已確定不存在
      ，原告主張系爭抵押權所擔保之債權並不存在等語自屬可
      採。
五、綜上所述，被告於系爭抵押權設定之時並未存有債權債務關
    係，而系爭定有存續期間之最高限額抵押權所擔保之原債權
    ，業已因他債權人聲請強制執行並經通知被告丙○○而告確
    定，且被告丙○○於設定系爭最高限額抵押權後迄於該擔保
    債權確定時止之期間內並未另對被告乙○○發生其他債權，
    系爭抵押權之存續期間內自無任何既存之債權存在，今系爭
    抵押物既已經聲請強制執行而為拍賣，如被告丙○○得以第
    一順位抵押權而受分配，此將致屬普通債權人之原告在變價
    後獲償之可能性降低，原告就系爭抵押權所擔保之債權是否
    存在自有即受確認判決之法律上利益，從而本件原告請求確
    認被告間就上開不動產所設定之最高限額抵押權所擔保之債
    權不存在，依法自屬有據，自應予以准許。至原告雖另備位
    以無償之詐害債權而請求塗銷系爭最高限額抵押權之設定登
    記
 ，惟原告先位之訴既已准許，本院就此備位之訴自已無
    庸再行審酌，附此敘明。
六、據上論結，本件原告之訴為有理由，合依民事訴訟法第385
    條第1 項、第78條，判決如主文。
中    華    民    國    97    年    5     月    27    日
                        民事第一庭    法  官  黃宏欽
正本係照原本作成。
如不服本判決，應於送達後20日內，向本院提出上訴狀並表明上
訴理由，如於本判決送達前提起上訴者，應於判決送達後10日內
補提上訴理由書（須附繕本）。
中    華    民    國    97    年    5     月    27    日
                                書記官  陳心儀


司法院資訊處製作；財團法人民間司法改革基金會備份。
